臺灣高等法院高雄分院民事判決
                                  110年度勞上易字第118號
上  訴  人  台灣中油股份有限公司

法定代理人  李順欽  
訴訟代理人  林昱璿  
被上訴人    黃國元  
            王彥智  
            廖宜松  

            黃金德  
            呂俊民  
            樂琪俊  
            曾家霖  
            黃大財  

            邱平家  
共      同
訴訟代理人  張弘康律師
上列當事人間請求給付退休金差額事件，上訴人對於民國110 年
10月7 日臺灣橋頭地方法院110 年度勞訴字第97號第一審判決提
起上訴，本院於110年12月7日言詞辯論終結，判決如下：
    主  文
上訴駁回。
第二審訴訟費用由上訴人負擔。
    事實及理由
一、被上訴人主張：被上訴人均受僱於上訴人，為上訴人油品行
    銷事業部高雄營業處前鎮油駁服務中心員工，均未選擇適用
    民國94年7 月1 日勞工退休金條例（下稱勞退條例）施行後
    之新制退休金制度，而選擇適用勞動基準法（下稱勞基法）
    之舊制退休金制度，嗣上訴人於109 年全面辦理舊制員工結
    清轉換新制，並約定按舊制結算日即109 年6 月30日前6 個
    月內平均工資計算並發給舊制退休金。因上訴人係採全天候
    24小時，編有日班、小夜班及大夜班，採三班制輪流作業，
    被上訴人在職期間均需輪班，各班工作內容大致相同，上訴
    人均對實際輪值大、小夜班之員工發給夜點費，而被上訴人
    於固定常態工作下，均可領得夜點費，屬經常性給付，並具
    備勞務對價性，屬工資之一部分，應列入平均工資，以計算
    被上訴人舊制結算退休金，惟上訴人未將夜點費計入平均工
    資，致被上訴人領取之舊制結算退休金分別短少給付如附表
    「應補發退休金」欄所示金額（下稱系爭短少金額）。又上
    訴人應自附表所示利息起算日（下稱起息日），對被上訴人
    分別負給付遲延之責等情。爰依台灣省工廠工人退休規則（
    89年9 月25日廢止，下稱退休規則）第9 條第1 款、勞基法
    第55條第1 項第1 款、第3 項、第84條之2 及勞退條例第11
    條規定，聲明請求上訴人應分別給付被上訴人系爭短少金額
    ，及各自起息日起至清償日止，按週年利率5%計算之利息。
二、上訴人則以：夜點費制度係由食物供給演變為金錢發給，金
    額又以實際用餐餐費換算核發，並不因被上訴人職位、階級
    、薪資及勞務給付內容而有差異，足證夜點費與勞務提供不
    具對價性，為上訴人給予夜間工作勞工勉勵性、恩惠性之福
    利措施。依勞基法施行細則第10條第9 款修正意旨，勞動部
    雖不認夜點費當然具工資性質，然亦認應依事業單位發放夜
    點費之目的予以個案認定，而上訴人發放夜點費，係自38年
    間所為體恤性、恩惠性之值夜餐點輾轉沿革而來，依其最初
    發放時點及目的以觀，難認係為規避工資給付責任而巧立名
    目，自難以上開法令修正為由，遽認夜點費具工資性質。況
    被上訴人前皆已知悉本件結清金平均工資之計算悉依經濟部
    所屬事業機構列入平均工資之給與項目表辦理，其等既願簽
    立年資結清協議書（下稱系爭協議）領取退休金，同意上開
    平均工資計算方式，顯見雙方就結清金不含夜點費已有合意
    ，不容事後再為相反之主張等語，資為抗辯。
三、原審判決被上訴人勝訴，上訴人不服，提起上訴，其上訴聲
    明：㈠原判決廢棄；㈡被上訴人在第一審之訴駁回。被上訴人
    答辯聲明：上訴駁回。
四、兩造不爭執事項：
  ㈠被上訴人現均仍受僱於上訴人，為上訴人油品行銷事業部高
    雄營業處前鎮油駁服務中心員工，分別於如附表「結算日期
    」欄所示日期結清勞退舊制年資，依勞基法施行前、後計算
    之結算前退休金基數如附表「退休金基數」欄所示，被上訴
    人結清前3 個月、6 個月經上訴人核發夜點費之平均金額如
    附表「平均夜點費」欄所載。
  ㈡上訴人為24小時全天候連續性現場作業之工作型態，其工廠
    作業方式採24小時按日班、小夜班、大夜班，3 班制輪流作
    業，各班工作性質相同，僅服勤時間不同，被上訴人於受僱
    時即已知悉上情，並為勞動契約之內容。上訴人均按被上訴
    人輪值大、小夜班而發給大夜班400 元、小夜班250 元之夜
    點費，不因員工之職階或工作內容而異。
  ㈢上訴人之前發給被上訴人之舊制退休金，並未將夜點費計入
    被上訴人之平均工資計算。如應將夜點費計入平均工資計算
    退休金，上訴人應分別補發被上訴人系爭短少金額，及各自
    起息日起算之法定遲延利息。
五、本件爭點為：㈠夜點費是否係勞基法第2 條第3 款所規定之
    工資？應否列入平均工資以計算退休金？㈡被上訴人依退休
    規則第9 條第1 款、勞基法第55條第1 項第1 款、第3 項、
    第84條之2 、勞退條例第11條規定，請求上訴人補發上訴人
    補發系爭短少金額及法定遲延利息，是否有據？茲分述本院
    判斷如下：
  ㈠按工資係勞工因工作而獲得之報酬，包括工資、薪金及按計
    時、計日、計月、計件以現金或實物等方式給付之獎金、津
    貼及其他任何名義經常性給與均屬之，勞基法第2 條第3 款
    定有明文。次按工資，應屬勞務之對價及經常性之給與，至
    於其給付名稱為何，現金或實物，則非所問。又所謂經常性
    之給與，係指在一般情形下，經常可以領得之給付即屬之，
    舉凡某種給與係屬工作上之報酬，在制度上具經常性者，均
    得列入平均工資以計算退休金；而所謂對價性，則著重於勞
    方所付出之勞力與資方之給付是否有對價平衡關係，是以夜
    點費是否為工資之一部分，自應以夜點費是否為勞工給付勞
    務之對價，且屬經常性給與為判斷依據。
  ㈡上訴人作業方式為24小時全天候開工，採日班、小夜班、大
    夜班三班輪流作業。各班工作性質相同，僅服勤時間不同，
    被上訴人均需輪班，上訴人則按實際值勤員工輪值大、小夜
    班而發給大夜點費400 元、小夜點費250 元乙節，為兩造所
    不爭執，足見被上訴人在職期間輪值大、小夜班已具有常態
    性，與一般公司行號應付臨時性之業務需求，偶而為之者有
    間。是上訴人依被上訴人在職期間輪值大、小夜班所給予之
    夜點費，自不屬因臨時性之業務需求所偶爾發放之款項，而
    係在特定工作條件下，所形成固定常態工作中可取得之給與
    ，顯見制度上具有經常性。再者，夜間工作因違反人體正常
    生理時鐘運作，將導致勞工作息不正常、疲倦程度增加，進
    而影響勞工家庭生活、人身安全，屬危險工時，乃屬於眾所
    周知之事實。是以，勞基法第48、49條乃明文規定限制童工
    、女工於此時段內工作，且勞工通常亦不願意在此時段服勤
    。然就雇主而言，如能採取日夜輪班制作業，亦有助於其充
    分利用既有設備及產能而獲得較多利益，則相較於日班勞工
    ，僱主對輪值中、夜班之勞工，自需支出較高之薪資，始為
    衡平。本件夜點費既為輪值大、小夜班之勞工所獨有，且係
    以勞工實際輪值大、小夜班工時為計算基準，顯與勞工提供
    勞務間有密切關連性，亦應認具有勞務對價性。易言之，類
    此雇主因特殊工作條件而對勞工所加給之給付，本質上應認
    為係勞工於該值班時段從事工作之勞務對價。故夜點費係屬
    兩造間就特定工作條件達成之協議，並成為勞工於一般情形
    下經常可以領得之給付，其性質上屬於勞工因工作所獲之報
    酬，在制度上亦具有經常性，而符合上揭「勞務對價性」及
    「經常性給與」之要件，自屬工資之一部分。
  ㈢上訴人雖抗辯：從夜點費發放起源與沿革以觀，係考量值夜
    班之勞工有進食之必要，而本諸體恤值夜班勞工辛勞之目的
    ，以補貼相當於餐費額度之恩惠性、勉勵性給與，且夜點費
    歷經數次調整，調整次數、金額幅度與薪資無關，且固定金
    額發給，非上足4 小時不得支領，顯見夜點費與勞務提供之
    關聯性薄弱，並不具勞務對價性云云。然被上訴人認知其若
    輪值大、小夜班，即可領取此項夜點費給付，上訴人亦係明
    確認知在被上訴人提供大、小夜班之勞務時，即有給付義務
    ，足見雙方就此給付應已有共識及合意，如前所述。其次，
    就工資之給付，雖可能因工作性質、年資或職級等因素而有
    差別，但就工資結構而言，就某類不具有區別實益之項目仍
    得為相同數額之給付，如伙食津貼及交通津貼等，自難僅以
    夜點費之給付調整與薪資無關，即逕認係屬恩惠性給與。又
    夜點費參考物價指數調整發放金額，僅屬夜點費發給之設計
    問題，此為上訴人得自由決定之事項，即使有調整工資之必
    要，本無需就薪資結構各項一併調整，並不影響夜點費性質
    上為工資之認定，故上訴人此部分抗辯，仍屬無據。
  ㈣至上訴人另抗辯：被上訴人簽立系爭協議時，已於第2 條約
    明平均工資之計算依系爭給與項目表之規定辦理，被上訴人
    既知夜點費不計入平均工資，自不得再請求將夜點費計入平
    均工資計算退休金云云。惟參酌系爭協議第2 條同時約定：
    「結清舊制之年資採計、基數計算方式，悉依據……及勞動基
    準法等相關規定辦理……」（原審卷第197 頁），足見系爭協
    議亦依據勞基法相關規定辦理。而勞基法公布施行後，各國
    營事業單位固得依其事業性質及勞動態樣與勞工另行訂定勞
    動條件，然所約定之勞動條件仍不得低於勞基法所定之最低
    標準。是以，行政院所規定國營事業管理法令，即不得低於
    勞基法所定勞動條件，且若有所牴觸時，自應以勞基法規定
    為據，始符合規範之意旨，故兩造結清年資之協議即不得低
    於勞基法所定勞動條件，若有所牴觸時，仍應以勞基法規定
    為據。而系爭夜點費應屬勞基法規定之工資，業經本院認定
    如前，上訴人於給付被上訴人結清年資之舊制年資退休金時
    ，既未將系爭夜點費納入平均工資計算，即有違勞基法規定
    ，則依上開協議，亦應依勞基法規定標準，補給被上訴人結
    清舊制年資退休金之差額退休金。又將系爭夜點費排除平均
    工資之計算為上訴人及其上級機關之既定政策，相關函釋、
    公告或基此所舉辦之會議或說明會，並無任何談判妥協空間
    ，性質上僅係公告或布達旨令，並非經由勞資商議而形成協
    議，且只要選擇舊制退休金之員工均需簽署年資結清協議而
    將夜點費排除於工資範圍外，上訴人將勞工選擇退休金制度
    之法定權利與夜點費之排除為不當連結，已有可議。況以年
    資結清協議書是上訴人與選擇舊制退休金之勞工所簽署之定
    式契約，乃上訴人預定用於同類契約之條款而訂定之契約，
    勞工在簽署年資結清協議書過程中無從反對或拒絕，縱反對
    亦無法改變上訴人既定政策，其不將夜點費列入平均工資計
    算之約定內容，使勞工拋棄法定之權利亦顯失公平。是於計
    算被上訴人舊制年資退休金基數即月平均工資時，自仍應回
    歸勞基法關於平均工資之規定辦理，亦即依勞基法第2條規
    定認定其工資及平均工資，以作為計算退休金基數之基礎。
    上訴人上開抗辯，委無足採。
  ㈤本件夜點費應列入平均工資計算退休金之情，經本院認定如
    前，上訴人對於如將夜點費列入平均工資計算，被上訴人各
    得領取之舊制結算前退休金差額即為系爭短少金額，及自起
    息日起至清償日止，按週年利率5%計算之利息等節，均無爭
    執，則被上訴人依前揭規定，請求上訴人分別給付上開金額
    及利息，即屬有據。
六、綜上所述，被上訴人依退休規則第9 條第1 款、勞基法第55
    條第1 項第1 款、第3 項、第84條之2 、勞退條例第11條規
    定，請求上訴人給付系爭短少金額及自起息日起至清償日止
    ，按週年利率5%計算之利息，為有理由，應予准許。原審判
    決上訴人敗訴，並依職權宣告假執行及附條件免假執行之宣
    告，於法尚無不合，上訴意旨指摘原審判決不當，求予廢棄
    改判，為無理由，應駁回其上訴。
七、據上論結，本件上訴為無理由，依民事訴訟法第449 條第1
    項、第78條，判決如主文。
中　　華　　民　　國　  110 　年　　12　　月　　15　　日
                            勞工法庭
                                審判長法  官  李昭彥
                                      法  官  楊淑珍
                                      法  官  黃悅璇
以上正本證明與原本無異。
本件不得上訴。
中　　華　　民　　國　　110 　年　　12　　月　　15　　日
                                      書記官  賴梅琴
附表

編號 姓名 結算日期 退休金基數（個）  平均夜點費  應補發退休金  利息起算日 1 黃國元 109年6月30日 勞基法施行前 2.83333 結清前3個月 2,917元 110,736元 109年7月31日    勞基法施行後 36.16667 結清前6個月 2,833元   2 王彥智 109年6月30日 勞基法施行前 3.83333 結清前3個月 2,917元 125,743元 109年7月31日    勞基法施行後 39.16667 結清前6個月 2,925元   3 廖宜松 109年6月30日 勞基法施行前 16.33333 結清前3個月 2,917元 130,294元 109年7月31日    勞基法施行後 28.66667 結清前6個月 2,883元   4 黃金德 109年6月30日 勞基法施行前 15.83333 結清前3個月 3,033元 135,042元 109年7月31日    勞基法施行後 29.16667 結清前6個月 2,983元   5 呂俊民 109年6月30日 勞基法施行前 8.16667 結清前3個月 3,133元 138,851元 109年7月31日    勞基法施行後 36.83333 結清前6個月 3,075元   6 樂琪俊 109年6月30日 勞基法施行前 -- 結清前3個月 2,733元 98,100元 109年7月31日    勞基法施行後 36 結清前6個月 2,725元   7 曾家霖 109年6月30日 勞基法施行前 2.83333 結清前3個月 6,133元 250,911元 109年7月31日    勞基法施行後 37.66667 結清前6個月 6,200元   8 黃大財 109年6月30日 勞基法施行前 1.33333 結清前3個月 5,867元 231,122元 109年7月31日    勞基法施行後 38.66667 結清前6個月 5,775元   9 邱平家 109年6月30日 勞基法施行前 18.33333 結清前3個月 6,133元 278,222元 109年7月31日    勞基法施行後 26.66667 結清前6個月 6,217元